臺北高等行政法院簡易判決　　　　　　　　　　　　　　九十一年度簡字第十二號
　　原　　　告　甲○○
　　被　　　告　臺北市政府環境保護局
　　代　表　人　沈世宏（局長）住同右
　　訴訟代理人　丙○○
　　　　　　　　乙○○
右當事人間因違反道路交通管理處罰條例事件，原告不服臺北市政府中華民國八十九
年七月三日府訴字第八九０三五一七一００號號訴願決定，提起行政訴訟，本院判決
如左：
    主  文
原告之訴駁回。
訴訟費用由原告負擔。
    事  實
一、事實概要：
  Ａ、原告所有０六三─六五九三號偉士牌重型機車，停放於台北市○○區○○里○
      ○○路八十巷三十八弄一號一樓旁，經民眾檢舉，臺北市政府警察局北投分局
      執勤人員乃於民國（下同）八十八年八月二日，發現前述機車乙輛，遂查報為
      佔用道路廢棄車輛，並於車體明顯處張貼告示，限期四十八小時查報清理通知
      。此外，北投分局並於同年月三日以大宗掛號郵件方式，將上開查報清理書面
      通知，寄送至原告住處，惟因原告當時人在國外，而未簽收該書面通知。
  Ｂ、因原告仍未自行清理，被告遂於八十八年八月十七日將該機車先行移置至貯存
      場保管。目前，該車輛已由被告依據廢棄車輛處理之相關規定銷毀並通知公路
      監理機關予以報廢登記。
  Ｃ、前述作業期間因原告出國（出國期間自八十八年五月三日至八十九年二月二十
      七日），俟原告回國知曉後，於八十九年三月三十日就被告於八十八年八月十
      七日所為之移置行為與事後之銷毀處分及通知公路監理機關為報廢登記之行為
      ，向臺北市政府提起訴願，案經該府八十九年七月三日府訴字第八九０三五一
      七一００號訴願決定駁回，原告於九十年三月十六日向轄區警局領取訴願決定
      書後，仍未甘服，乃於九十年四月三十日向本院提起行政訴訟。
二、兩造聲明：
  Ａ、原告聲明：
    １、求為判決撤銷原處分及訴願決定。
    ２、被告應補償給付原告新台幣三萬元。
  Ｂ、被告聲明：
      求為判決駁回原告之訴。
三、兩造之爭點：
  Ａ、原告主張之理由：
    １、原告因出國在外，機車均置於門前遮雨棚下，很少使用，故性能良好。
    ２、機車停放地點之巷弄為該處作為停放汽機車之專用公用道路，故無佔用道路
        可言。
    ３、該巷弄道路狹小連大卡車都無法駛入，何有妨礙交通可言。
    ４、原告每年出國工作，派出所、戶政事務所都有機場海關電腦連線作業，怎會
        不知原告去何處。
      ａ、有牌機車在短短一個月內遭查報、拖吊、移置、清除及銷毀，何急之有﹖
      ｂ、原告返國後經過一個月之查訪，最後才因申報失竊而查知上情。而被告機
          關註銷牌照，事前也未通知原告到場查證簽名，太不負責了。
    ５、汽機車之廢棄和不堪使用，並非以車子出廠年月和使用年限為依據，而是以
        車子所使用之里程，是否愛惜使用，經常保養，更換零件等作為衡量。
    ６、雨棚上有花樹，那也算佔用道路，妨礙交通。另從照片上可看到門前左方地
        上有派出所警員劃的白線作為公用停車位，又如何能妨礙交通。實則原告大
        門口也留有空位不劃線，作為出入方便之用。本案實在是因為鄰居為了私自
        停車方便，而謊報別人之機車為廢棄車輛，自己再占用道路停車，原告每次
        回國搭計程車回家時，都因他人汽機車在巷口二邊停車，使巷道變窄，無法
        開入。等到步行到家門口時，又因他人之汽機車侵占大門口而無法入屋，向
        警方檢舉，仍未獲處理。
    ７、原告八十八年五月三日出國工作，八十九年二月二十七日返台，八十九年六
        月二十日又出國工作，九十年三月九日返台，都有記錄可循，可以護照為憑
        。
  Ｂ、被告主張之理由：
    １、法令依據：
      ａ、道路交通管理處罰條例第三條第一款：
            道路：指公路、街道、巷弄、廣場、騎樓、走廊或其他供公眾通行之地
                  方。
      ｂ、道路交通管理處罰條例第八十二條之一：
            第一項：佔用道路廢棄車輛，經民眾檢舉或由警察機關、環境保護主管
                    機關查報後，由警察機關通知車輛所有人限期清理；車輛所有
                    人逾期未清理，或車輛所有人行方不明無法通知或無法查明該
                    車輛所有人情形，經公告一個月仍無人認領者，移送由環境保
                    護主管機關依廢棄物清除。
            第二項：前項廢棄車輛應先行移置。
            第三項：第一項廢棄車輛之認定標準、查報處理及對廢棄車輛所有人收
                    取費用辦法，由交通部會同內政部、法務部、行政院環境保護
                    署定之。
      ｃ、佔用道路廢棄車輛認定標準查報處理及收取費用辦法第二條：
            佔用道路車輛，有下列情形之一者，認定為廢棄車輛：
            ．．車體髒污、鏽蝕、破損，外觀上明顯失去原效用之車輛。．．．
      ｄ、佔用道路廢棄車輛認定標準查報處理及收取費用辦法第三條：
            警察機關及環境保護機關應主動查報，並受理民眾檢舉佔用道路廢棄車
            輛
      ｅ、佔用道路廢棄車輛認定標準查報處理及收取費用辦法第四條：
            第一項：佔用道路廢棄車輛由警察機關、環境保護機關派員現場勘查認
                    定後，張貼通知於車體明顯處，經四十八小時無人清理者，由
                    環境保護主管機關先行移置指定場所存放。
            第二項：前項廢棄車輛張貼通知後，警察機關應查明車輛所有人，以書
                    面通知其限期清理或至指定場所認領，逾期未清理或認領，或
                    車輛所有人行方不明無法通知或無法查明車輛所有人情形，由
                    環境保護機關公告，經公告一個月無人認領者，由環境保護主
                    管機關依廢棄物清除。．．．
      ｆ、佔用道路廢棄車輛認定標準查報處理及收取費用辦法第五條第二項：
            環境保護機關於執行移置過程時，如遇車輛所有人主張其權利，經查屬
            實者，應再令其限期清理，逾期未清理，由環境保護機關先行移置，經
            公告一個月仍無人認領者，移送環境保護主管機關依廢棄物清除。
      ｇ、佔用道路廢棄車輛認定標準查報處理及收取費用辦法第六條：
            第一項：佔用道路之廢棄車輛經移置者，環境保護機關得對其所有人收
                    取移置費及保管費。廢棄車輛如經移置至指定場所存放，車輛
                    所有人應繳交移置費及保管費後始得領回車輛。
            第二項：第一項移置費及保管費收費標準由直轄市、縣（市）政府定之
                    。
    ２、認定違章事實之理由及其處理依據與對原告主張之反駁：
      ａ、本案係民眾於八十八年八月二日十五時檢舉，並於當日十六時經台北市政
          府警察局北投分局派員至現場勘查，因該車車體老舊髒污，遂依前揭「道
          路交通管理處罰條例」及「佔用道路廢棄車輛認定標準查報處理及收取費
          用辦法」查報為佔用道路廢棄車輛，並於車體明顯處張貼四十八小時限期
          清理通知，逾期原告仍未清理，被告即於八十八年八月十七日依規定先行
          移置至貯存場保管。
      ｂ、原告稱該車於查報移置期間，皆出國工作在外，且該機車是停放於自家門
          口遮雨棚下云云。
      ｃ、惟依前揭「佔用道路廢棄車輛認定標準查報處理及收取費用辦法」第四條
          規定，廢棄車輛張貼通知後，警察機關應查明車輛所有人，以書面通知其
          限期清理或至指定場所認領，逾期仍未清理或認領，或車輛所有人行方不
          明無法通知或無法查明車輛所有人情形，由環境保護機關公告，經公告一
          個月無人認領者，由環境保護機關依廢棄物清除。
      ｄ、被告皆依上開作業方式辦理，並無不當之處。且查報至公告期滿前，並無
          規定僅車輛所有人始得辦理撤銷之規定，且若非停放於「道路交通管理處
          罰條例」第三條第一款：「道路：指公路、街道、巷弄、廣場、騎樓、走
          廊或其他供公眾通行之地方。」亦不至於遭民眾檢舉而被拖吊移置。
    ３、是以原告本件訴訟為無理由，其請求撤銷原處分實不足採。
    理  由
壹、程序方面：
  一、本案原告係因自自己之機車被銷燬，不服整個作業程序，請求撤銷被告機關最
      終所為之銷毀機車之行政處分與知註銷車籍之行為，並請求被告機關賠償原告
      因所有之機車遭銷毀所生之財產上損害三萬元。核其訴訟標的之性質，乃是「
      關於公法上財產關係（即公法上之侵權行為損害賠償請求權）之訴訟」。
  二、又司法院曾於九十年間以（九十）院台廳行一字第二五七四六號令，依行政訴
      訟法第二百二十九條第二項之規定，將行政訴訟法第二百二十九條第一項之簡
      易案件金額（價額）提高為十萬元。
  三、故本案應認合於行政訴訟法第二百二十九條第一項第三款「其他關於公法上財
      產關係之訴訟，其標的金額或價額在新台幣十萬元（原為三萬元，現提高為十
      萬元）以下者」，而依簡易訴訟程序進行之，爰先此明之。
貳、兩造爭執之要點：
  一、原告所有之０六三─六五九三號偉士牌重型機車，因停放在北投區○○里○○
      ○路八十巷三十八弄一號一樓旁，經民眾檢舉為廢棄車輛，臺北市政府警察局
      北投分局執勤人員乃於八十八年八月二日將上開機車認定為佔用道路廢棄車輛
      ，除由被告機關依法予以移置，將該機車拖至貯存場保管外，復由台北市政府
      警察局於八十八年八月十五日以大宗掛號郵件通知原告，因原告未遵期出面處
      理，乃在公告一個月以後，將之認定為廢棄物，移由由環境保護主管機關即被
      告予以清除銷毀，並通知公路監理機關予以報廢登記。
  二、原告則對上開整個銷毀過程之行政作業流程表示不服，最後乃對被告最終銷毀
      行政處分及通知註銷車籍之行為提起行政爭訟，而主張：
    Ａ、其於八十八年五月三日至八十九年二月二十七日間在美國洽公，根本沒有收
        到處理通知，整個移置過程也不清楚。
    Ｂ、而且上開機車，性能良好，還供其在台期間代步之用，根本不是廢棄之車輛
        。所停放之位置亦無占用道路可言。
參、本院之判斷：
  一、道路交通管理處罰條例第八十二條之一規範意旨之正確解釋：
    Ａ、按道路交通管理處罰條例第八十二條之一各項之具體規定如下：
      １、第一項：佔用道路廢棄車輛，經民眾檢舉或由警察機關、環境保護主管機
                  關查報後，由警察機關通知車輛所有人限期清理；車輛所有人逾
                  期未清理，或車輛所有人行方不明無法通知或無法查明該車輛所
                  有人情形，經公告一個月仍無人認領者，移送由環境保護主管機
                  關依廢棄物清除。
      ２、第二項：前項廢棄車輛應先行移置。
      ３、第三項：第一項廢棄車輛之認定標準、查報處理及對廢棄車輛所有人收取
                  費用辦法，由交通部會同內政部、法務部、行政院環境保護署定
                  之。
    Ｂ、而對於上開規定內容之正確理解，必須掌握下述之規範設計功能：
      １、首先必須指明，上開規定並非用來懲處隨意將汽機車拋棄在道路上之車主
          ，或讓其負擔起清理廢棄汽機車之成本。反而是由主管機關自行承當清理
          廢棄物之責任。
      ２、而廢棄車輛之移置、通知、公告等程序，其最終目的，均在確認所處理之
          車輛，其車主到底有無拋棄該汽、機車之真意存在，以求慎重。
      ３、所以該條第一項所定之整個法定程序是以將查報之汽機車交由環境保護主
          管機關予以清除銷毀為其終局目標，因此所有之前置作業程序均係指向此
          一目標。
      ４、而其前置作業程序中各項行為未必均為行政處分（例如移置行為類似於「
          即時強制」或「事實行為」，通知行為近於「意思通知」等等），但其等
          作業之合法性均會影響被告機關最終作出清除廢棄物及註銷車籍登記行政
          處分之合法性。
      ５、而該條第三項所稱之收費辦法，其所收取之費用乃是向主張車輛非廢棄物
          、而打算取回車輛之車主索取之移置費與保管費，卻非清理廢棄物之費用
          ，此點特別有必要予以澄清。
  二、其次本院認為，在判斷被告處置原告機車之各項措施是否違法前，必須先予指
      出的是，行政機關為實現從事各種行政活動的同時，固然應依照法規範之指示
      或授權，注意避免侵害人民權利，但是另一方面行政目的之實現與行政效能之
      維持亦屬應予維護之法益（此部分行政法學上往往以「公益」泛稱之），尤其
      是此項法益常常涉及（行政措施相對人以外）其他人民的權益，因此不應該以
      大量或高昂的行政成本追求或保障特定人民輕微的權利，換言之，行政活動的
      作為與否或者在法令授權的數個選項中抉擇時，應該考量公益與私益間的均衡
      ，二者應具有合理的比例關係。此項原則雖然法令並未明文規範，但基於行政
      權主動、積極的本質，以及行政資源的有限性，應可視之為事理上的必然要求
      。因此行政法院解釋行政活動相關的作為規範時，除了謹守法令解釋的原則之
      外，亦不應忽略上述行政活動的特質。
  三、本案爭點之判斷：
      承前（一、Ｂ、４處）所述，本院認為被告機關將原告機車視作廢棄物予以清
      除，以及註銷車籍登記等行為合法性，繫諸於先前查報、通知、公告與移置等
      程序行為之合法性，是以在此有分別予以檢討之必要。
    Ａ、關於警察機關認定、查報廢棄車輛部分：
      １、就此原告主張：「汽機車之廢棄和不堪使用，非以車子出廠年月和使用年
          限為依據，應車子所使用之里程，是否愛惜使用，經常保養，更換零件等
          作為衡量。另外，其機車停放地點之巷弄幾用以停放汽機車，且寬度狹小
          連大卡車都無法駛入，無妨礙交通亦無佔用道路」云云。
      ２、但在這裏本院首先必須指出，依據道路交通管理處罰條例第三條對於「道
          路」之立法解釋，該條例所稱道路係指公路、街道、巷弄、廣場、騎樓、
          走廊或其他供公眾通行之地方，因此祇要廢棄車輛置放於道路上，即該當
          該條所稱「佔用道路」之要件，至於是否妨礙交通，至多構成主管機關清
          除廢棄車輛是否具急迫性之參考，而非適用本條規定應審究之要件，故原
          告以其機車為防礙交通作為抗辯，顯屬誤解系爭規定意旨。
      ３、其次原告上述主張，無非要求主管機關認定廢棄車輛時，必須探求車輛所
          有人之真意，以確認該車輛是否為廢棄車輛。可是本院認為：
        ａ、道路交通管理處罰條例第八十二條之一的規範意旨，正是考慮到主管機
            關對「廢棄汽機車」之實質認定有其困難性（在日常經驗法則上，實在
            無法期待主管機關之承辦人員，在汽、機車停放之現場，立即發動車輛
            或者拆開外殼等方式來實際檢驗該車是否為「廢棄物」），所以借由慎
            重之前置作業程序，以取帶即時性之實質認定，而完成其認定，此等作
            業方式有其正當性，合法性應受肯認。
        ｂ、因此道路交通管理處罰條例第八十二條之一之規定內容，就查報階段而
            言，只要求主管機關按社會一般經驗法則，由車輛外觀予以判斷該車是
            否為「廢棄物」，如果透過形式外觀之認定，確定其為廢棄物即可發動
            移置、通知、公告等後續作業程序。而透過通知、公告等方法，使所有
            人知悉其車輛已由主管機關作此初步處置，再經由表示異議或至保管處
            所認領取回其車輛，這樣的做法乃屬公私利益（指「道路之公共通行利
            益」與「私人所有權之維護」）之衡平處置。
      ４、基於上述之理由，本案經台北市政府警察局北投分局派員勘查，因該車車
          體老舊髒污，遂依據前揭道路交通管理處罰條例第八十二條之一初步認定
          為廢棄機車，並予以移置，即無違法之處。
    Ｂ、關於通知原告部分：
      １、就此原告認為，主管機關查報原告機車為廢棄車輛時，其人在國外，既不
          能收受通知文書，更無法看見主管機關在其機車上所張貼之通知（佈告）
          ，並表示被告機關在報廢其機車及註銷其車籍之前，如向入出境管理機構
          查詢，即得知悉其身處國外，而應待其返國始得報廢清除。
      ２、按道路交通管理處罰條例第八十二條之一，警察機關民眾檢舉或其他有權
          機關查報後，負有通知車輛所有人之義務，又按照佔用道路廢棄車輛認定
          標準查報處理及收取費用辦法第四條第一項，該通知尚須「張貼通知於車
          體明顯處」。因此，主管機關通知車輛所有人之方法，除以書面寄送外，
          尚須運用張貼佈告方式。而在本案有待討論的是，主管機關履行上述通知
          義務時，是否須以通知內容為車輛所有人知悉為必要。
      ３、本院認為，按照前述說明，行政成本與其相對所擬促進的個人權利間應具
          有合理的比例關係，則解釋道路交通管理處罰條例第八十二條之一中通知
          義務的內涵時，不應要求主管機關須窮盡一切可能方法調查所有人之所在
          以通知車輛所有人，而祇要按社會一般通念可令所有人知悉之通知方法即
          屬已足。蓋一般而言，廢棄車輛殘餘價值往往不高（此處係指車輛的客觀
          價值而非所有人個人主觀的利用價值），如耗費過多行政成本調查及通知
          所有人，行政成本將與所擬保護之權利顯不相當，當非法律內含之正確解
          釋。
      ４、何況通知程序踐行之程度越高，其時間成本與費用成本也越大（例如國外
          郵寄之郵費、因時間增加、機車停放在移置場所新增之保管費等），此等
          新增之支出，不管依道路交通管理處罰條例第八十二條之一第三項之規定
          精神或依衡平法理，原告在取回機車時均應負擔，因此原告以上有關其國
          外工作場所之調查及國外通知等主張，是否符合其本人之利益，亦大有疑
          義。
      ５、職此之故，被告依照道路交通管理處罰條例第八十二條之一以及佔用道路
          廢棄車輛認定標準查報處理及收取費用辦法之規定，已以郵寄與張貼方法
          通知原告，應可認為屬於社會一般通念上可令所有人知悉之通知方法。則
          原告主張被告未盡通知義務，以致嗣後該車之清除行為以及註銷車籍之處
          分皆屬違法，即屬無理由。
    Ｃ、有關公告部分：
        就此本院亦認為道路交通管理處罰條例第八十二條之一所定之通知及公告程
        序，其目的均係要讓車輛所有人知悉車輛現在國家代管中之既成事實，彼此
        間應有互補之功能，本件原告已使用了三種訊息管道（郵寄通知、現場張貼
        通知與公告）試圖告知原告此事，則就整個作業程序而言，即使退一步言之
        ，認為「郵寄通知是否為原告所知悉」一節在法律上尚有疑義，但其餘程序
        之踐行，一定程度上，亦有補正之作用。
    Ｅ、總結以上之說明，被告認定原告機車為廢棄車輛以及通知行為既無違法（或
        退一步言之，即使有程序違法之處，事後之公告亦有補正之作用），則被告
        因原告逾期未清理該車輛，在踐行移置、公告等程序後，交由環境保護機關
        （即被告）處理，由該環境保護機關予以清除銷毀，並通知公路監理機關予
        以報廢登記等之處置行為即無違法之處。
    Ｆ、另外還須進一步說明者，實則被告機關所為之上開機車清除銷毀行為固屬行
        政處分，而得據為撤銷之訴之訴訟標的，但有關通知公路監理機關予以報廢
        登記等之行為，則因為通知本身並不足以發生法律效果，非屬行政處分，原
        本可依「多階段處分」理論，將之擬制為一個行政處分，不過因為被告機關
        僅通知公路監理機關，而未通知原告，因此並不項備「行政處分」外觀上之
        要素（即「對外宣示」），故只能將之認定為「意思通知」而已（參閱吳庚
        著「行政法之理論與實用」增訂六版第三百三十頁），依法也不得以撤銷之
        訴來救濟，亦附此敘明之。
  三、被告機關對於原告機車之各項處置行為並無違法之處，已如前述，不過本院在
      此也要指明，道路交通管理處罰條例第八十二條之一之規範目的不在處罰廢棄
      車輛所有人，而僅在查明、判斷該當車輛是否屬於廢棄車輛，進而維護道路使
      用便利、道路景觀整潔等公共利益，故如車輛所有人於車輛清除銷毀後始知悉
      ，而表示該車並非廢棄車輛（亦即在私法上並無拋棄所有權之意思），則行政
      機關的合法行為即令人民的權利受損，該權利是否屬於因促進公益而屬於「特
      別犧牲」（在行政法學理上，稱之為「因公益犧牲之損失補償」，或「徵收作
      用之干涉」，見陳敏著「行政法總論」第一千零六十四頁），即不無思考之餘
      地，如果上述理論得以成立，則原告得依徵收補償的法理，就原告機車當時之
      客觀價值扣除拖吊移置費與保管費（甚至是郵寄費用），向被告機關請求補償
      ，不過由於此等問題不在本案訴訟標的之範圍內，故僅附此敘明如上。
參、綜上所述，本件原處分於法並無不合，一再訴願決定遞予維持亦無違誤，原告訴
    請撤銷於法無據，應予駁回。又其請求賠償新台幣三萬元部分，亦因原處分並無
    違法，無由建立損害賠償之請求權基礎，故亦應予以駁回。
據上論結，原告之訴為無理由，爰依行政訴訟法第二百三十六條，第一百九十五條第
一項，行政訴訟法第九十八條第三項前段，判決如主文。
中　　華　　民　　國　　　九十一　　年　　　一　　　　月　　　十八　　　日
                                  臺北高等行政法院  第五庭
      　　　　　　　　　　　　　　　　　　　　      法　官　帥嘉寶
右為正本係照原本作成。
本件以訴訟事件所涉及之法律見解具有原則性者為限，始得於本判決送達後二十日
內向本院提出上訴狀並表明上訴理由，如已於本判決宣示後送達前提起上訴者，應
於判決送達後二十日內補具上訴理由（均按他造人數附繕本），且經最高行政法院
許可後方得上訴。
中　　華　　民　　國　　　九十一　　年　　　一　　　　月　　　十八　　　日
                                                     書記官　林麗美
